【裁判字號】    98,易,3597
【裁判日期】    990630
【裁判案由】    詐欺
【裁判全文】
臺灣臺北地方法院刑事判決              98年度易字第3597號
公  訴  人  臺灣臺北地方法院檢察署檢察官
被      告  乙○○
輔  佐  人
即被告之夫  己○○
上列被告因詐欺案件，經檢察官聲請簡易判決處刑（97年度偵緝
字第2502號），本院受理後（98年度簡字第4942號），認為不宜
以簡易判決處刑，改以通常程序審理，判決如下：
    主  文
乙○○無罪。
    理  由
一、公訴意旨略以：被告乙○○依一般社會生活之通常經驗，本
    可預見將帳戶之存摺、提款卡、印章、密碼提供不相識之人
    ，可能幫助犯罪集團作為不法取得他人款項之用，竟不違背
    其本意，而基於幫助他人詐欺之不確定故意，於民國97年4
    月初，將其向台北富邦商業銀行和平分行申設之帳號000000
    000000號帳戶之提款卡（含密碼），在臺北市○○○路附近
    ，以不詳代價交付予真實姓名年籍不詳之成年男子，該成年
    男子取得上開帳戶資料後，即與其餘真實姓名年籍不詳之犯
    罪集團成員，基於意圖為自己不法所有之犯意聯絡，由該集
    團成員分別於97年4月26日，電告丁○○、戊○○佯稱渠等
    向網路購物台購物之付款方式，因作業資料錯誤，要到提款
    機操作止付動作，使丁○○、戊○○陷於錯誤，依指示至台
    北富邦商業銀行提款機操作按鍵，誆騙丁○○、戊○○分別
    匯出新台幣（下同）16萬7000元、8萬3000元至被告上開帳
    戶內，嗣丁○○、戊○○操作後察覺有異始知受騙，報警循
    線追查始悉上情，因認被告涉有刑法第339條第1項、第30條
    第1項幫助詐欺取財罪嫌。
二、按犯罪事實應依證據認定之，無證據不得認定犯罪事實，不
    能證明被告犯罪者，應諭知無罪之判決，刑事訴訟法第154
    條第2項、第301條第1項定有明文；又認定犯罪事實所憑之
    證據，雖不以直接證據為限，間接證據亦包括在內；然而無
    論直接或間接證據，其為訴訟上之證明，須於通常一般之人
    均不致有所懷疑，而得確信其為真實之程度者，始得據為有
    罪之認定，倘其證明尚未達到此一程度，而有合理之懷疑存
    在時，自應為被告無罪之判決，最高法院76年度台上字第49
    86號判例意旨可資參照。
三、證據能力之判斷：
    (一)查本件被告乙○○所為不利於己之陳述，並無出於強暴、
      脅迫、利誘、詐欺、疲勞訊問、違法羈押或其他不正之方
      法，亦非違反法定障礙事由經過期間不得訊問或告知義務
      之規定而為，依刑事訴訟法第156條第1項、第158條之2規
      定，應認其有證據能力。
    (二)證人丁○○、戊○○於審判外之陳述，檢察官、被告於本
      院調查證據時，並未於言詞辯論終結前聲明異議，本院審
      酌該等供述證據作成時之情況，認為適當，且亦無其他違
      背法定程序而取證之情形，依刑事訴訟法第159條之5規定
      、第158條之4反面解釋，自有證據能力。
    (三)再查，又本件認定犯罪事實所憑之供述及非供述證據（如
      後所述），均無違反法定程序而取得之情形，且供述證據
      部分亦未經當事人於言詞辯論終結前聲明異議，本院審酌
      此等供述證據作成時之情況，認為適當，是依刑事訴訟法
      第158 條之4反面規定、159條之5規定，自均有證據能力
      。
四、公訴意旨認被告乙○○有幫助詐欺取財之犯行，無非係以被
    告乙○○之供述、證人即被害人丁○○、戊○○之證述被告
    之臺北富邦商業銀行基本資料表、存摺影本、交易明細表、
    提款卡影本、臺北富邦商業銀行和平分行97年6月16日北富
    銀和字第9704800155號函等為其論據。訊之被告乙○○固不
    諱言有於94年9月5日向位在臺北市○○○路2段236號之臺北
    富邦商業銀行和平分行申請開立帳號000000000000號帳戶（
    下稱系爭帳戶）並取得提款卡、存摺後，於97年4月18日向
    臺北富邦商業銀行和平分行申請補發系爭帳戶提款卡及存摺
    ，惟堅詞否認有何幫助詐欺取財犯行，辯稱：伊自中國時報
    97年4月15日G12版分類廣告欄中看到代辦貸款之廣告，因伊
    信用不良，無法順利貸款，即依廣告留存之0000000000號電
    話與自稱「劉先生」之不詳姓名年籍之成年男子聯絡，並應
    對方要求於97年4月18日前往臺北富邦銀行和平分行申請補
    發先前遺失存摺、提款卡及重新設定印鑑，但伊僅將新補發
    之存摺影本及身分證影本在臺北市○○○路附近之麥當勞餐
    廳內交付予劉先生，並未交付存摺、提款卡之正本，伊並無
    基於幫助詐欺犯意而交付提款卡、密碼與詐欺集團成員之行
    為等語。經查：
    (一)被告於94年9月5日向臺北富邦商業銀行和平分行申請開立
      系爭帳戶並取得提款卡、存摺，另於97年4月18日向臺北
      富邦商業銀行和平分行申請補發系爭帳戶提款卡及存摺等
      情，除據被告供述屬實外，並有卷附臺北富邦商業銀行和
      平分行97年5月15日北富銀和字第9704800119號函及97年6
      月16日北富銀和字第9704800155號函附系爭帳戶申請資料
      、交易明細（見偵15822號卷第19頁以下、偵18251號卷第
      7頁以下）、存摺影本（見偵緝2501號卷第40頁以下、偵
      緝2502號卷第27頁以下）、臺北富邦商業銀行和平分行99
      年1月15日北富銀和字第904800004號函及所附金融卡掛失
      補發申請書暨約定書、存摺/印鑑掛失（更換）申請書（
      見本院卷）等可資佐證，此部分事實可堪認定。
    (二)被害人丁○○於97年4月25日下午5時08分許，接獲自稱網
      路賣家之不詳姓名年籍之人來電，佯稱先前丁○○在電視
      購物頻道購物之付款方式被設定為分期付款，要求丁○○
      前往自動櫃員機操作取消，丁○○因而陷於錯誤，依指示
      操作自動櫃員機，提領現金16萬7000元後，自97年4月26
      日上午8時50分許起至同年27日下午4時54分許止，分7次
      以自動櫃員機存入被告系爭帳戶內；又被害人戊○○於97
      年4月27日下午4時37分許，接獲自稱網路賣家員工之不詳
      姓名年籍男子來電，佯稱先前戊○○在網路上購買衣服之
      付款方式因該公司作業疏失設定為分期付款，要求戊○○
      前往自動櫃員機操作止付，戊○○因而陷於錯誤，依該男
      子指示操作自動櫃員機，領取現金8萬3000元後，分4次以
      自動櫃員機存入被告系爭帳戶內等情，業據證人即被害人
      丁○○、戊○○分別證述屬實，並有卷附自動櫃員機交易
      明細表、網路拍賣得標通知、系爭帳戶交易明細等可資佐
      證，此部分事實亦堪認定。
    (三)訊之被告辯稱：伊自中國時報97年4月15日G12版分類廣告
      欄中看到代辦貸款之廣告，因伊信用不良，無法順利貸款
      ，即依廣告留存之0000000000號電話與「劉先生」聯絡，
      並應對方要求於97年4月18日前往臺北富邦銀行和平分行
      申請補發先前遺失存摺、提款卡及重新設定印鑑等語。經
      查：卷附中國時報97年4月15日G12版分類廣告（見偵緝25
      02卷第19至20頁）中，確有「10-300萬、30分發卡、不限
      聯徵、不看負債、無業皆可、0000000000、蘇小姐專員」
      等內容之廣告，且被告提出之行動電話通話明細（見偵緝
      2502卷第23至26頁）中，亦確有自97年4月17日晚間10時4
      4分04秒起至同年月18日下午3時39分16秒止撥打00000000
      00號行動電話共11次之通聯紀錄可稽；又被告有於97年4
      月18日向臺北富邦商業銀行和平分行申請補發系爭帳戶提
      款卡及存摺等情，已如前述，是被告辯稱：其係閱覽上開
      廣告後，因有意委託申辦貸款，依廣告留存之0000000000
       號電話與對方聯絡，並應對方要求於97年4月18日前往臺
      北富邦銀行和平分行申請補發先前遺失存摺、提款卡及重
      新設定印鑑等語，即非無據；且查，被告於97年4月17日
      晚間10時53分許、同年月18日下午3時32分許，分別電詢
      臺北富邦銀行有關存摺、印鑑及卡片遺失後，如何辦理補
      發作業，及該行是否有辦理現金卡或其他業務等情，有該
      行資訊暨作業本部客戶服務部99年2月3日客服字第4號便
      箋在卷可稽（見本院卷），且上開函文所示聯絡時間，核
      與上開行動電話通話明細所示通話情形大致相符（即97年
      4月17日晚間10時44分04秒許第1次與0000000000號行動電
      話聯絡後，即於同日晚間10時49分18秒撥打臺北富邦銀行
      之00-00000000號金融卡掛失專線，其後至翌（18）日又
      與0000000000號行動電話有8次通聯紀錄，18日下午3時29
      分34秒、3時30分09秒再撥打臺北富邦銀行之00-00000000
      號電話銀行理財服務系統電話及前揭00-00000000 號電話
      ，嗣於同日下午3時36分37秒、3時39分16秒又有2次與000
      0000000號行動電話通聯之紀錄，同日下午3時47分20秒再
      撥打電話予臺北富邦銀行之00-00000000號金融卡掛失專
      線，此後直至通話明細所能顯示之94年4月24日止，均無
      再撥打電話與0000000000號、00-00000000號、00-000000
      00號電話之紀錄），亦與被告所辯：伊於97年4月18日下
      午3時32分許打電話詢問存摺上留存之富邦銀行客服電話
      00-00000000號，確認該行已無申辦現金卡業務，始知遭
      佯稱可代辦富邦銀行現金卡之劉先生欺騙，伊有再以0000
      000000號行動電話聯絡劉先生表示不欲再委託辦理貸款，
      並聯絡臺北富邦銀行，該行人員告知影本沒有關係等語若
      合符節。至被告辯稱：系爭帳戶之舊提款卡、存摺於93年
      間即告遺失、迄未尋獲云云（見本院99年1月28日準備程
      序筆錄），核與卷附交易明細表中所示95年間仍有交易紀
      錄不符，然系爭帳戶係於94年9月5日始開立，已如前述，
      顯見被告上開辯詞係對於年份有所誤記所致，此觀被告另
      辯稱：遺失應該有1、2年了，因為這個帳戶我2年沒有用
      了等語（同上筆錄），更堪認定，是被告係因舊有提款卡
      、存摺遺失始於97年4月18日申請補發新卡等辯詞，亦無
      積極證據足認非真；又本院另依職權函詢中國時報，該社
      覆稱因公司內部作業規定，有關委刊相關資料保存期限為
      45天，故97年4月15日系爭廣告之委刊資料業已銷燬，有
      該社99年1月7日（99）時廣華字第001號函在卷可稽；且
      上開廣告中留存之0000000000號行動電話於97年4月17 日
      起至97年4月27日止之雙向通聯紀錄亦因超過保存期限6個
      月而無法調閱；又0000000000號行動電話之申裝人張洪章
      業因販賣上開行動電話門號予詐欺集團使用而遭臺灣臺南
      地方法院97年度簡上字第475號判決判處拘役59日確定，
      有0000000000號行動電話申裝人資料、判決書、臺灣高等
      法院全國前案簡列表在卷可稽（均見本院卷），是本院無
      從傳訊上述廣告之委刊人到院，亦無傳訊0000000000號行
      動電話之申裝人張洪章到院訊問之必要，故亦無其他積極
      證據足認被告上開辯詞不確，併此敘明。
    (四)訊之被告另辯稱：伊僅將新補發之存摺影本及身分證影本
      在臺北市○○○路附近之麥當勞餐廳內交付予對方，並未
      交付存摺、提款卡之正本，伊並無基於幫助詐欺犯意而交
      付提款卡、密碼與詐欺集團成員之行為等語。經查：被害
      人戊○○、丁○○先後於97年4月27日、28日察覺受騙而
      報警後，經警方通知及檢察官傳拘被告未果，而於97年11
      月19日對被告發佈通緝，嗣被告於97年11月24日遭緝獲後
      即辯稱：僅將身分證影本及系爭帳戶存摺影本交給對方，
      並未將系爭帳戶之存摺、提款卡正本、密碼交予對方等語
      ，且迭經檢察官及本院多次訊問，所辯內容均一致而無變
      易；況被告亦提出其持有之存摺、提款卡正本為證（存於
      本院卷末證件存置袋內）；經本院將提款卡正本交付臺北
      富邦商業銀行和平分行，該行亦覆稱：上開被告提出之提
      款卡乃被告於97年4月18日補發之新提款卡，該卡於補發
      當日開卡完畢，舊卡於新卡開啟後自動失效，有該行99年
      2月6日北富銀和字第099480A100004號函在卷可稽，是舊
      有提款卡縱未遺失，亦於97年4月18日被告獲補發新提款
      卡並開卡後失效，無法充為提款之用；又臺北富邦商業銀
      行和平分行99年1月15日北富銀和字第904800004號函雖覆
      稱：被害人丁○○、戊○○受詐欺後存入被告系爭帳戶之
      款項，於97年4月26日、97年4月27日分別遭提領4筆共10
      萬元、4筆共9萬7300元之款項，均係以提款卡分別於麥當
      勞太平中興店、麥當勞臺中崇德店提領，然該函亦明確陳
      稱：因監視器畫面已逾金管會規定保存期限，故無法提供
      ；且經本院再次將提款卡正本交付臺北富邦商業銀行和平
      分行，要求該行判讀上開提款行為是否即為被告持有之提
      款卡所為，抑有他人仿造提款卡提領之情形，該行亦覆稱
      ：97年4月24日（當日4筆提款係提領併辦意旨所指被害人
      李德振存入之2筆5萬元、共計10萬元之款項）、4月25日
      、4月26日（如上所述，係提領丁○○存入之款項中10萬
      元部分）、4月27日（如上所述，係提領戊○○存入之款
      項及丁○○存入之其餘款項）之CD提款皆係以金融卡之磁
      條交易，且交易序號皆有連續性，應為同卡交易，另查隨
      文檢附之金融卡之晶片內容，與本行發行之卡片一致，但
      磁條已毀損，機器無法讀取，所以無法判斷是否有他人仿
      造磁條內容，有該行99年5月31日北富銀和字第099480A10
      082號函在卷可稽，是被害人丁○○、戊○○遭詐騙後存
      入被告系爭帳戶之款項，雖確係遭人以提款卡提領，且非
      被告之舊提款卡所為，但不能確定即係被告持有之新提款
      卡所為，無法排除係被告之提款卡遭人仿造磁條內容後製
      成偽卡而提領，自無從執為被告不利認定之依據。
    (五)又觀諸卷附系爭帳戶往來明細（見偵15822號卷第26頁）
      ，其中97年4月26日另有以提款卡轉入2000元、97年4 月
      27日另有以提款卡轉出30000元之紀錄，經本院函詢臺北
      富邦商業銀行和平分行，其中97年4月26日轉入2000元係
      自上海商業銀行00000000000000號帳戶轉入，另97年4月
      27日轉出30000元係轉至合作金庫銀行0000000000000號帳
      戶，有該行99年1月15日北富銀和字第904800004號函在卷
      可稽（見本院卷），經本院再函詢上海商業銀行、合作金
      庫銀行，該二行分別覆稱上海商業銀行00000000000000號
      帳戶係丙○○申請之帳戶，合作金庫銀行0000000000000
      號帳戶係甲○○申請之帳戶，有上海商業儲蓄銀行中壢分
      行99年2月24日上中壢字第0990000044號函、合作金庫商
      業銀行南永康分行99年3月3日（99）合金南永營字第0990
      000636號函在卷可稽（見本院卷），且查，甲○○前業因
      於97年4月27日前某日將上開合作金庫銀行0000000000000
      號帳戶存摺、提款卡、密碼交付他人，犯幫助詐欺取財罪
      而遭臺灣臺南地方法院97年度易字第1895號判決判處有期
      徒刑3月確定，有判決書、起訴書、臺灣高等法院全國前
      案簡列表可稽；經本院依職權傳訊甲○○、丙○○（更名
      為許錞祿），該2人均證稱不認識在庭被告等語明確（見
      本院99年5月13日審判筆錄），是亦無積極證據足認被告
      於詐欺行為人詐欺被害人丁○○、戊○○期間仍有使用系
      爭帳戶收取及轉匯款項之情；又系爭帳戶於97年4月27日
      下午6時06分52秒以自動櫃員機存入現金16100元後，款項
      餘額達4萬0159元，有卷附系爭帳戶往來明細（見偵15822
      號卷第26頁）可稽，雖核係戊○○、丁○○察覺遭詐騙後
      報警而致系爭帳戶遭管制無法繼續提領，然衡情詐欺集團
      於詐騙得手後，均會儘速將人頭帳戶內之款項以提款卡提
      領完畢，縱所餘款項已因人頭帳戶遭通報管制而無法繼續
      提領，亦會將提款卡拋棄滅失，殊無再聯絡人頭，將尚留
      有餘款之帳戶提款卡交還人頭之理，且本院亦因通聯紀錄
      留存期間逾期甚久，無法查詢通聯紀錄以明被告於97年11
      月24日遭緝獲前後與詐欺行為人間有無聯絡，是被告於案
      發後仍持有系爭帳戶之提款卡及存摺，即與一般人頭帳戶
      詐欺犯罪之態樣明顯有間；況本件亦無其他積極證據足認
      被告即為詐欺行為人或其共同正犯，自難徒憑被告仍持有
      系爭帳戶之提款卡及存摺，遽為被告不利之認定；此外，
      本件無法排除係被告之提款卡遭人仿造磁條內容後製成偽
      卡而提領，已如前述，而提款卡遭人仿造磁條內容之可能
      途徑甚多，亦無積極證據足認係被告交付提款卡所致，況
      縱係被告交付提款卡正本所致，然既無法排除詐欺行為人
      以短暫持有提款卡期間仿造磁條內容製成偽卡後，即將真
      正提款卡交還被告，而非遂行全部詐欺犯行並提領款項至
      無法再行提領後，始將提款卡交還被告，則被告縱有短暫
      交付提款卡之行為，亦難認有何幫助詐欺取財之未必故意
      。
    (六)至系爭帳戶於97年4月24日移送併辦意旨所指被害人李德
      振遭詐欺而存入2筆各5萬元，合計10萬元之款項前，於95
      年5月2日以提款卡提領100元、餘額為76元後即無任何交
      易往來紀錄，固有卷附系爭帳戶往來明細（見偵15822號
      卷第22頁）可稽，且被告於97年4月間信用及經濟狀況不
      佳，無法順利貸款，亦經被告供述屬實，然本件既有上揭
      合理懷疑存在，自難僅憑系爭帳戶遭詐欺行為人使用前餘
      額僅76元，且被告經濟狀況不佳，率認被告即有公訴意旨
      所指幫助詐欺未必故意存在，是應認本件被告是否確有公
      訴意旨所指幫助詐欺取財犯行，仍有合理懷疑存在，無法
      使本院達於有罪之確信心證。
五、綜上所述，本件被害人丁○○、戊○○固有遭詐欺行為人詐
    騙而陷於錯誤，存入前揭款項至被告系爭帳戶內，並遭詐欺
    行為人以提款卡提領部分款項等情，然被告仍持有系爭帳戶
    提款卡、存摺正本，且本件並無積極證據足認被告有交付系
    爭帳戶提款卡予詐欺行為人以幫助該行為人遂行詐欺犯罪，
    不能排除被告之提款卡遭他人仿造磁條內容製成偽卡之可能
    性，且亦無積極證據足認被告有何幫助詐欺之未必故意或犯
    行存在，此外，復查無其他積極證據足認被告有公訴意旨所
    指犯行，不能證明被告犯罪，依前開說明，自應為被告無罪
    之諭知。
六、移送併辦意旨（98年度偵字第380號）略以：被告乙○○依
    一般社會生活之通常經驗，本可預見將帳戶之存摺、提款卡
    、印章、密碼提供不相識之人，可能幫助犯罪集團作為不法
    取得他人款項之用，竟不違背其本意，而基於幫助他人詐欺
    之不確定故意，於民國97年4月初，將其向台北富邦商業銀
    行和平分行申設之帳號000000000000號帳戶之提款卡（含密
    碼），在台北市○○○路附近，以不詳代價交付予真實姓名
    年籍不詳之成年男子，該真實姓名年籍不詳之成年男子取得
    上開帳戶資料後，即與其餘真實姓名年籍不詳之犯罪集團成
    員，基於共同意圖為自己不法所有之犯意聯絡，由該集團成
    員分別於97年4月間，電告李德振佯稱要提供援交，使李德
    振陷於錯誤，依指示匯出10萬元（移送併辦意旨誤載為87萬
    9981元）至乙○○上開帳戶內，嗣李德振察覺有異始知受騙
    ，報警循線追查始悉上情，因認被告此部分涉有幫助詐欺取
    財罪嫌，並與起訴事實間有同一案件之事實上一罪關係，惟
    查本件起訴犯罪事實業經本院以不能證明被告犯罪而為被告
    無罪之諭知，已如前述，是移送併辦部分實於本件起訴之犯
    罪事實，無何實質上一罪或裁判上一罪之關係，本院無從併
    為審理，自應退回由檢察官另行依法辦理，末此敘明。
據上論斷，應依刑事訴訟法第452條、第301條第1項，判決如主
文。
本案經檢察官申心蓓到庭執行職務
中    華    民    國    99    年    6     月    30    日
                  刑事第六庭  審判長  法  官  張永宏
                                      法  官  林孟皇
                                      法  官  林晏如
以上正本證明與原本無異。
如不服本判決應於收受送達後10日內向本院提出上訴書狀，並應
敘述具體理由；其未敘述上訴理由者，應於上訴期間屆滿後20日
內向本院補提理由書（均須按他造當事人之人數附繕）「切勿逕
送上級法院」。
                                      書記官  江虹儀
中    華    民    國    99    年    6     月    30    日

司法院資訊處製作；財團法人民間司法改革基金會備份。
